【裁判字號】    99,重上,285
【裁判日期】    990914
【裁判案由】    確認派下權存在
【裁判全文】
臺灣高等法院民事判決                 99年度重上字第285號
上  訴  人  陳懷祭祀公業
法定代理人  甲○○
            丁○○
            戊○○
            子○○
            辛○○
            丙○○
            己○○
            乙○○
訴訟代理人  何佩娟律師
被  上訴人  庚○○
            壬○○
共      同
訴訟代理人  林鳳秋律師
複  代理人  鄭牧民律師
上列當事人間確認派下權存在事件，上訴人對於中華民國99 年3
月31日臺灣士林地方法院98年度訴字第1473號第一審判決提起上
訴，經本院於99年8月24日言詞辯論終結，判決如下：
    主  文
上訴駁回。
第二審訴訟費用由上訴人負擔。
    事  實  及  理  由
一、本件上訴人聲明求為判決：
    （一）原判決廢棄。
    （二）被上訴人在第一審之訴駁回。
    （三）第一、二審訴訟費用由被上訴人負擔。
    被上訴人聲明求為判決：
    （一）上訴駁回。
    （二）第二審訴訟費用由上訴人負擔。
二、被上訴人起訴主張：伊等為訴外人陳火旺之子。而訴外人陳
    火旺為上訴人之派下員，於民國（下同）98 年2月16日死亡
    ，依據祭祀公業陳懷派下協定規約書（下稱系爭規約書）第
    5 條規定：「本祭祀公業派下權以陳懷所傳男性直系血親卑
    親屬冠陳姓者為限」；祭祀公業陳懷管理委員會章程（下稱
    系爭管理委員會章程）第7條第2款規定：「派下員資格之取
    得次序以左列各項為標準… 二、父亡:男子皆得為派下員」
    ；及祭祀公業條例第5 條規定：「本條例施行後，祭祀公業
    及祭祀公業法人之派下員發生繼承事實時，其繼承人應以共
    同承擔祭祀者為派下員」。是訴外人陳火旺死亡後，伊等應
    繼承訴外人陳火旺派下員之地位，成為上訴人之派下員。又
    依系爭管理委員會章程第10條規定：「本會每年之祭祀以八
    大房輪流任之」，可知上訴人之祭祀是以輪房方式進行，並
    非每年皆需全體派下子孫參與； 再系爭管理委員會章程第9
    條規定：「本會每年之祭祀日，依照古來慣例行之」，伊等
    所屬七房之祭祀慣例，係由七房之管理人、委員、理事代表
    七房全體子孫祭祀。而於98年清明節祭祀時，伊等所屬七房
    已有代表為祭祀活動，即應屬「共同承擔祭祀」之事實。又
    祭祀公業條例第5 條並未規定每位派下員或派下員之繼承人
    必須參與「每一次」之祭祀活動。查伊等於98年清明節祭祀
    時，因父親即訴外人陳火旺死亡未滿一年，身有重孝不宜參
    與公業之祭祀活動，且當日亦為父親死亡後49日之祭祀日，
    伊等為祭拜亡父，故未親自參加98年清明節祭祀，惟伊等所
    屬之七房代表已有輪值祭祀及99 年2月28日伊等亦已親自參
    加祭祀活動，當屬有「共同承擔祭祀」之事實。另上訴人以
    伊等所有坐落臺北市○○區○○段二小段591、636、637、6
    40、641地號，及桃源段四小段389、390、391地號等8 筆土
    地（下稱系爭土地），片面主張伊等侵害公業祖產、違背系
    爭規約書，不得請求列為派下員云云。惟系爭土地所有權之
    爭執，與伊等之派下員資格並無關聯。上訴人於99 年5月29
    日所召開之派下員大會決議違反法定程序，應屬無效，並已
    經伊等提出異議，上訴人以該無效之決議暫停伊等之派下權
    ，亦屬無據。系爭土地係登記於伊等祖先名下，伊等經由繼
    承取得所有權，上訴人對系爭土地之所有權歸屬有爭執，應
    尋求法律途徑以資釐清。伊等於父親陳火旺死亡後，多次依
    系爭管理委員會章程第6 條規定申請列入派下員名冊，上訴
    人均置之不理或拒絕，致伊等派下權有受侵害之危險等情，
    爰求為確認伊等對於上訴人之派下權存在之判決。
    上訴人則以：依據祭祀公業條例第5條及系爭規約書第2條之
    規定，所謂共同承擔祭祀者，應指參加伊之清明祭祀活動而
    言。被上訴人已自認並未參加98年清明祭祀活動，自無法取
    得派下權。被上訴人直至99 年2月28日始參加公業之祭祀活
    動，而取得派下員資格。惟伊已於99 年5月29日所召開派下
    員大會決議修訂系爭規約書第5條第3項第2 款為：「本祭祀
    公業派下員有下列情形之一者，經派下現員過半數之出席，
    出席人數過半數之同意，即暫停其派下權，申請恢復時亦同
    ：...2.將台北市○○區○○段二小段591、635、636 、637
    、640、641及桃源段四小段389、390、391 地號等九人公土
    地，辦理繼承登記而不返還公業者；... 」，因被上訴人有
    上開修訂系爭規約書第5條第3項第2 款之情事，派下員大會
    乃以多數決通過暫停被上訴人之派下權，被上訴人之派下權
    應自99 年5月29日起喪失，直至再次申請恢復時為止，故縱
    認被上訴人已自99年2月28日取得派下權，惟亦已自99年5月
    29日起喪失。至被上訴人主張修訂之系爭規約書不生效力云
    云，然查伊已於同年6 月22日將第22次派下員大會會議記錄
    報請台北市北投區公所備查，已符合祭祀公業條例之規定，
    且此亦僅為行政監督程序之進行，非屬會議紀錄之生效要件
    ，不論是否准予備查，均不影響已依法修訂生效之系爭規約
    書及上開會議決議事項云云，資為抗辯。
三、經查，被上訴人之父陳火旺為上訴人之派下員，陳火旺於98
    年2 月16日死亡，被上訴人為陳火旺之法定繼承人，並於同
    年7 月間申請繼承派下權。被上訴人未參與98年清明節祭祀
    ，但已參加99 年2月28日之祭祀活動之事實，有戶籍謄本及
    祭祀公業陳懷派下權名冊可證（見原審卷第12-14 頁），且
    為兩造所不爭執（見本院卷第20頁背面、41頁背面、80頁背
    面），自堪信為真實。
四、按系爭規約書第5 條規定：「本祭祀公業派下權以陳懷所傳
    男性直系血親卑親屬冠陳姓者為限」；系爭管理委員會章程
    第7條第2款規定：「派下員資格之取得次序以左列各項為標
    準：… 二、父亡:男子皆得為派下員」，被上訴人之父陳火
    旺既為上訴人之派下員，則依據系爭規約書及系爭管理委員
    會章程之上開規定，被上訴人於陳火旺死亡後，因繼承事實
    即可取得派下權。
五、次按依據97 年5月19日公布，並自同年7月1日施行之祭祀公
    業條例第5 條規定：「本條例施行後，祭祀公業及祭祀公業
    法人之派下員發生繼承事實時，其繼承人應以共同承擔祭祀
    者列為派下員」。依上所述，上訴人之派下員陳火旺於98年
    2月16 日死亡，被上訴人繼承陳火旺派下權之事實係發生於
    該條例生效後，自有該開條例第5 條規定之適用。查祭祀公
    業條例第5 條所稱之「共同承擔祭祀者」，係指具有參與祭
    祀活動及共同負擔祭祀經費之事實者（見原審卷第134 頁）
    ，但並未限制一定要參與主要祭典，方屬有共同承擔祭祀之
    事實。再參照祭祀公業條例第4條及第5條之規定，及第5 條
    規定之立法理由謂：「基於民法規定男女繼承權平等，本條
    例施行後之祭祀公業即不宜再依宗祧繼承之習俗排除女性繼
    承派下之權利，爰規定本條例施行後，祭祀公業及祭祀公業
    法人之派下員發生繼承事實時，其繼承人應以共同承擔祭祀
    者列為派下員。」等語。可知該法條之立法目的，在於促進
    男女平權，改正祭祀公業條例生效前，派下員發生繼承之事
    實，僅有男性子孫得繼承為派下員，為使派下員之女子亦得
    繼承為派下員，而有此法條之規範，然發生繼承事實，派下
    員之繼承人是否均願繼受為派下員，亦應尊重其個人意願，
    是以規範僅「共同承擔祭祀者」為派下員，亦即有意願，且
    實際參與公業祭祀活動或負擔祭祀經費者，為派下員，故就
    「共同承擔祭祀」之要件，應從寬解釋，只要有參與公業之
    祭祀活動，不限於公業之主要祭祀活動均得謂為係「共同承
    擔祭祀者」。上訴人祭祀公業每年度之大小祭典，共有14個
    ，此有上訴人提出之祭祀公業陳懷值年祭典表足稽（見原審
    卷第135頁），而依據系爭管理委員會章程第10 條之規定及
    證人辛○○、癸○○所為之證述，亦可知上訴人祭祀公業每
    年之祭祀係由八大房輪流任之，每房負責一整年之祭祀，由
    各房之管理人及理事總管理，並未硬性規定該房之派下員參
    加，亦可委託他人。被上訴人所屬之七房祭祀慣例，係由七
    房管理人、委員、理事代表七房全體子孫祭祀，98年之清明
    節祭祀確係由被上訴人所屬之七房輪值祭祀（見本院卷第79
    頁背面、第80頁）。被上訴人於其父陳火旺死亡後，依據台
    灣民俗習慣在一年內未參加祭祀活動，但98年之公業祭祀既
    已由其所屬之七房管理人代表祭祀，即難認被上訴人無共同
    承擔祭祀，況被上訴人復已於一年期滿後之99年2月28日即9
    9年農曆正月15 日元宵節親自參加祭典，有被上訴人所提出
    之參與該次祭典照片可稽（見原審卷第257、258頁），且為
    上訴人所不爭執，尤證被上訴人有共同承擔祭祀之事實。
六、上訴人雖另抗辯：被上訴人於98 年6月13日已經派下全員大
    會決議，因彼等無共同承擔祭祀之事實，不得列為派下員，
    縱被上訴人於嗣後參與祭祀活動，亦須經派下全員大會決議
    同意列為派下員後，方得為派下員；且被上訴人就系爭土地
    辦畢繼承登記，不願歸還上訴人，而有侵害上訴人公業祖產
    之事實，顯有違公業成立之目的，亦不得請求列為派下員云
    云。惟查，上訴人所提出之98 年6月13日派下全員大會會議
    紀錄討論事項係記載「…（三）依祭祀公業條例第5 條規定
    ：本條例施行後，祭祀公業及祭祀公業法人之派下員發生繼
    承事實時，其繼承人應以共同承擔祭祀者列為派下員。（即
    自97年7月1日起不論男女皆得繼承派下員，以共同承擔祭祀
    者列為派下員。若無法參與承擔祭祀者應棄權，不得列為派
    下員。）決議：無異議通過。」（見原審卷第40-43 頁），
    是依前開討論之記錄，僅係重申祭祀公業條例第5 條之規範
    意旨，未見具體個案之討論，足見上訴人所為此部分抗辯，
    殊不足取。
七、上訴人雖又抗辯伊已於99 年5月29日召開第22次派下員大會
    ，修訂系爭規約書第5條第3項第2 款，明定「本祭祀公業派
    下員有將台北市○○區○○段二小段591、636、637、640、
    641，及桃源段四小段389、390、391地號等「九人公」土地
    ，辦理繼承登記後而不返還公業者，經派下現員過半數之出
    席，出席人數過半數之同意，即暫停其派下權，申請恢復時
    亦同」，並已經多數決通過暫停被上訴人之派下權，故即使
    被上訴人因99 年2月28日因參加祭祀而取得派下權，其派下
    權亦應於同年5月29日因暫停而喪失云云（見本院卷第22-24
    頁、41頁背面、44頁、45頁、118頁），並提出第22 次派下
    全員大會會議記錄為證（見本院卷第25-34 頁）。然依上所
    述，上訴人並未否認被上訴人已因參加祭祀而取得派下權（
    見本院卷第111 頁反面），而第22次派下全員大會決議亦僅
    係暫停被上訴人之派下權（見本院卷第33頁），即無異承認
    被上訴人係上訴人公業之派下員，原本即享有派下權，自堪
    認被上訴人主張伊於伊父陳火旺死亡後，因繼承並參與共同
    祭祀活動而取得上訴人公業之派下權屬實。被上訴人既係上
    訴人公業之派下員，而享有派下權，縱經上訴人第22次派下
    全員大會決議暫停彼等派下權，亦僅止於被上訴人之派下權
    在系爭土地糾紛結束前，暫時停止行使而已，被上訴人仍不
    失為上訴人公業之派下員，並未喪失派下權，是上訴人執此
    爭執被上訴人之派下權不存在，即非可取。
八、綜上所述，被上訴人既為上訴人公業之派下員陳火旺之法定
    繼承人，並已實際參與上訴人公業之祭祀活動，依前開說明
    ，即已因繼承而取得上訴人公業之派下員資格，而享有派下
    權，上訴人竟予爭執，則被上訴人請求確認對於上訴人公業
    之派下權存在，自有即受確認判決之法律上利益，應予准許
    。從而原審所為上訴人敗訴之判決，並無違誤，上訴論旨仍
    執前詞指摘原判決不當，求予廢棄改判，為無理由。
十、至兩造其餘之攻擊或防禦方法及未經援用之證據，經斟酌後
    ，認為均不足以影響本判決之結果，自無逐一詳予論駁之必
    要。併此敘明。
據上論結，本件上訴為無理由，依民事訴訟法第449條第1項、第
78條，判決如主文。
中    華    民    國    99    年    9     月    14    日
                    民事第五庭
                        審判長法  官  林鄉誠
                              法  官  梁玉芬
                              法  官  張  蘭
正本係照原本作成。
如不服本判決，應於收受送達後20日內向本院提出上訴書狀，其
未表明上訴理由者，應於提出上訴後20日內向本院補提理由書狀
（均須按他造當事人之人數附繕本）上訴時應提出委任律師或具
有律師資格之人之委任狀；委任有律師資格者，另應附具律師資
格證書及釋明委任人與受任人有民事訴訟法第466條之1第1項但
書或第2項（詳附註）所定關係之釋明文書影本。如委任律師提
起上訴者，應一併繳納上訴審裁判費。
中    華    民    國    99    年    9     月    14    日
                              書記官  周淑靜
附註：
民事訴訟法第466條之1（第1項、第2項）：
對於第二審判決上訴，上訴人應委任律師為訴訟代理人。但上訴
人或其他法定代理人具有律師資格者，不在此限。
上訴人之配偶、三親等內之血親、二親等內之姻親，或上訴人為
法人、中央或地方機關時，其所屬專任人員具有律師資格並經法
院認為適當者，亦得為第三審訴訟代理人。

司法院資訊處製作；財團法人民間司法改革基金會備份。
